【裁判字號】    98,交聲,163
【裁判日期】    981124
【裁判案由】    違反道路交通管理處罰條例聲明異議
【裁判全文】
臺灣基隆地方法院交通事件裁定        98年度交聲字第163號
移送機關即
原處分機關  交通部公路總局臺北區監理所基隆監理站
聲明異議人
即受處分人  乙○○
上列聲明異議人即受處分人因違反道路交通管理處罰條例案件，
對於交通部公路總局臺北區監理所基隆監理站中華民國98年4 月
28日所為之處分（原處分案號：基監字第裁42-RB0000000號），
聲明異議，本院裁定如下：
主  文
異議駁回。
理  由
一、原處分意旨略以：聲明異議人即受處分人（下稱異議人）乙
    ○○於民國96年12月16日上午9 時45分，駕駛丙○○所有車
    號6N-3423 號自用一般小客車，行經基隆市○○路口之設有
    燈光號誌管制之交岔路口，違規闖紅燈，經基隆市警察局第
    二分局深澳坑派出所（下稱舉發單位）值勤員警攔停異議人
    所駕駛之車輛，以異議人有違反道路交通管理處罰條例第53
    條第1 項規定之行為，當場掣單舉發（基隆市警察局96年12
    月16日基警交字第RB0000000 號）。嗣異議人於應到案日期
    後（97年1 月1 日）之98年3 月25日，向交通部公路總局臺
    北區監理所基隆監理站（下稱原處分機關）提起申訴，原處
    分機關函請舉發單位調查結果，仍認異議人有上開違規行為
    ，乃依前揭道路交通管理處罰條例第53條第1 項、第63條第
    1 項第3 款（裁決書漏載第1 項第3 款）及違反道路交通管
    理事件統一裁罰基準及處理細則第43條、第44條、第67條等
    規定，於98年4 月28日以基監字第裁42-RB0000000號裁決書
    裁處異議人罰鍰新臺幣（下同）5,400 元，並記違規點數3
    點。
二、聲明異議意旨略以：異議人已長達五年多未曾駕車，故伊不
    可能於前揭時、地，有駕駛上開車輛為闖紅燈之違規行為，
    又其證件不曾遺失，該罰單之簽名應屬被盜用，爰依法提出
    異議云云。
三、按汽車駕駛人駕駛汽車，應遵守道路交通標誌、標線、號誌
    之指示，道路交通安全規則第90條前段定有明文。又道路交
    通標誌標線號誌設置規則第206 條第5 款第一目規定「圓形
    紅燈」之行車管制號誌係表示禁止車輛通行，並不得超越停
    止線或進入路口。如汽車駕駛人，行經有燈光號誌管制之交
    岔路口闖紅燈者，處1,800 元以上5,400 元以下罰鍰，並記
    違規點數3 點，道路交通管理處罰條例第53條第1 項、第63
    條第1 項第3 款，亦分別定有明文。
四、經查：
  (一)異議人雖否認有任何闖紅燈之違規行為，辯稱：係個人證件
    被盜用云云。按道路交通管理處罰條例裁處行政罰事件，依
    據公法爭議之舉證責任分配法則，固應先由行政機關就其業
    已履踐相關正當法律程序，以及人民應受處罰之客觀違反法
    令行為，負證明之責，異議人就行政機關已為相當證明之前
    開事項，若主張欠缺主觀歸責條件或為其他抗辯，亦須就其
    所辯提出反證。惟行政機關對於前開應為舉證事項，非不得
    以執行查察取締勤務人員，依據調查人證之程序，使就親歷
    事實提供不可替代之證明方法，尤於當場舉發交通違規事件
    ，鑑於交通違規事實往往驟然而現、稍縱即逝，若硬性要求
    舉發員警不分違規情節，一律必須預留證據，俾便事後提出
    供法院審酌，除有現實技術可行性之困難外，勢將大幅提高
    交通管理之行政成本，並嚴重削弱道路交通管理之行政效能
    ，此絕非立法者制定道路交通管理法規之本意。次按行為人
    有違反道路交通管理處罰條例之情形遭當場舉發者，應填製
    舉發違反道路交通管理事件通知單，並於被通知人欄予以勾
    記，當場舉發者，其通知聯應填記駕駛人或行為人姓名、性
    別、出生年月日、地址、身分證統一編號及車主姓名、地址
    、車牌號碼、車輛種類。被查獲之駕駛人或行為人為受處分
    人時，應於填記通知單後將通知聯交付該駕駛人或行為人簽
    名或蓋章收受之；拒絕簽章者，仍應將通知聯交付該駕駛人
    或行為人收受，並記明其事由及交付之時間；拒絕收受者，
    應告知其應到案時間及處所，並記明事由與告知事項，視為
    已收受。違反道路交通管理事件行為人，未依規定自動繳納
    罰鍰，或未依規定到案聽候裁決，處罰機關應依基準表於舉
    發違反道路交通管理事件通知單送達且逾越應到案期限60日
    之3 個月內，逕行裁決之，違反道路交通管理事件統一裁罰
    基準及處理細則第11條第1 項第1 款、第44條第1 項分別定
    有明文。然查本件舉發過程，經證人即舉發員警王家富於本
    院訊問時具結證稱：「正常情況是駕駛人出示駕照、行照，
    已經警察核對，員警核對無誤後就依據上面資料填寫。本件
    駕駛人有無出示駕照、行照我不記得了」等語（見本院98年
    5 月22日上午11時40分訊問筆錄第2 頁），又異議人亦於本
    院訊問時稱：「我的所有證件都放在我的身上，未曾離過身
    ，也沒有遺失過」（見本院98年5 月22日上午11時40分訊問
    筆錄第2 頁），此與本院函請交通部公路總局臺北區監理所
    基隆監理站查詢結果：「本件異議人乙○○之駕駛執照於82
    年2 月16日考領、88年8 月18日辦理通訊定期換照、94年8
    月24日在臺北區監理所基隆監理站定期換照及變更地址」相
    同，即異議人乙○○之駕照歷年並無因故申請補發或重發紀
    錄，有交通部公路總局臺北區監理所基隆監理站98年7 月24
    日北監基四字第0986007582號函及其所附之乙○○違規查詢
    報表正本各1 份，在卷可按。基於前述，既然異議人其駕照
    等證件未曾離身或遺失，應無有人冒用異議人資料給甲○○
    ○○填載之可能；又證人與異議人素不相識，彼此間並無仇
    恨怨隙，衡情證人當無甘冒偽證重罪而設詞誣陷異議人之必
    要且交通警員製單舉發違反道路交通處罰條例所列之違規事
    實，本質上係公務員依法執行職務之行為，如有枉法構陷或
    為不實記載之行為，亦需負擔嚴厲之刑事責任，國家並以此
    擔保公務員能忠實執行職務，如無其他證據顯示舉發警員有
    誤認或故意構陷之情事時，應認證人王家富上開證述，應屬
    可採。
  (二)次查，雖該舉發違反道路交通管理事件通知單上之「乙○○
    」簽名及指紋，經本院函請內政部警政署刑事警察局鑑定結
    果：「一、指紋鑑定部分：送交通違規通知單1 張，經以寧
    海德林化驗結果，未發現可資比對指紋。二、筆跡鑑定部分
    ：本案因待鑑字跡筆畫簡單且特徵不顯，故無法鑑定。」，
    此有內政部警政署刑事警察局98年8 月6 日基院慧刑平98交
    聲163 字第12539 號鑑定書正本1 份在卷可稽，然該舉發通
    知單上之「乙○○」簽名縱相當潦草無法鑑定，且與異議人
    在異議狀及本院書寫工整之姓名，外觀上似有不同，惟可能
    為舉發當時係在路旁且並非心甘情願書寫，字跡當可能潦草
    ，是不能以該筆跡無法鑑定即推定舉發單之收受通知聯者欄
    「乙○○」之簽章非異議人所簽而有冒簽之情事存在。
  (三)再查，本件違規車號6N-3423 號自用一般小客車，係為丙○
    ○所有，而該車亦於96年12月16日凌晨0 時35分，在臺北縣
    三重市中山高架橋（往北）因「超速行駛（限速50公里、時
    速73公里、超速23公里）」之違規，遭臺北縣政府警察局逕
    行掣單舉發，並將違規通知單暨採證照片掛號郵寄至車行照
    登錄之地址（即臺北市○○區○○街125巷12號3樓），惟因
    「遷移新址不明」投遞未果未予收受，有臺北市交通事件裁
    決所北市裁申字第09839368400號函暨所附之丙○○交通違
    規案件查詢報表及其所有6N-3423號自小客車交通違規案件
    查詢報表、臺北市交通事件裁決所北市裁申字第09842401
    100號函暨所檢附之丙○○所有6N-3423號自小客車超速行駛
    （限速50公里、時速73公里、超速23公里）第CG0000000號
    違規通知單、採證照片、郵寄信封掃瞄本正本1份附卷可按
    ，足證前開車輛確於96年12月16日當日有經人駕駛行駛於道
    路上，惟因該舉發單號第CG0000000號違規通知單係為逕行
    舉發，並無法得知為何人駕駛，況且異議人亦僅於本院訊問
    時稱：「舉發時間我應該還在我工作的地方，不可能回來基
    隆，96年開單那段時間我和我太太住在雙溪，我們在雙溪開
    機車行，就算回到基隆也應該是假日中午以後，開單時間是
    上午9點多，我不可能出現在基隆，而且我都是騎機車，我
    沒有開車。我不認識丙○○，我不知道為何他知道我的年籍
    資料，我不清楚我的資料是不是被人盜用。」（見本院98
    年5月22日上午11時40分訊問筆錄第3頁），並無法就前開抗
    辯事項，提出對其有利之證據。再按，法院受理交通異議案
    件，乃是對交通舉發行政處分審查其是否違法，本質上屬於
    行政爭訟過程，與普通法院審理刑事案件原則不同。其舉證
    責任之原理，並非如刑事案件中，應超越任何合理懷疑始可
    為有罪判決者之嚴格程度，而係應與民事訴訟之舉證責任原
    理相類似，除有特別規定外，基本上準用民事訴訟法，亦即
    基本上應就行政機關與人民所各自主張有利於己之事實，分
    配其應盡之舉證責任，由國家機關與人民二造，各自履行其
    主觀之舉證責任，在過程中各自提出證據。若窮盡各種證據
    方法，待證結果仍有不明時，則由客觀之舉證責任危險分配
    原則，決定國家機關與人民二造何人應受敗訴危險，此參酌
    行政訴訟法第136條規定行政訴訟程序準用民事訴訟法第277
    條之規定自明。從而，依前揭說明，本院既已對上開應為舉
    證事項，以執行查察取締勤務之員警，依據法定調查人證之
    方法為之，實已踐行正當法律程序；又函請內政部警政署刑
    事警察局為筆跡及指紋之鑑定，且原舉發單位亦提出；「基
    警交字第RB0000000號通知單（即舉發6N-3423號交通違規乙
    案），...經本分局員警攔停當場舉發並由異議人簽收，...
    」，有基隆市警察局96年12月16日基警交字第RB00 00000號
    舉發違反道路交通管理事件通知單及基隆市警察局第二分局
    基警二分五字第0980203852號函各1份在卷可參，是異議人
    亦應就其主張有利於己之事實即舉發時間不在場證明負舉證
    責任，異議人既未能舉證以實其說，僅為空言指摘，其所辯
    自不足採信。
  (四)又異議人另辯稱：伊於退伍後就沒有開過車，平日均以機車
    代步云云。查依據交通部公路總局臺北區監理所基隆監理站
    98年7 月24日北監基四字第0986007582號函所附之乙○○違
    規查詢報表所示，其確曾於95年11月30日因行駛速度超過規
    定最高速限之違規行為遭值勤員警攔停舉發，此有乙○○違
    規查詢報表正本各1 份，附卷可稽，顯見異議人前揭辯詞與
    本院函查結果並不相符，諒係卸責之詞，自亦不可採。
五、綜上所述，異議人確有在上揭時、地，駕駛前開車輛，有駕
    車行經有燈光號誌管制之交岔路口闖紅燈之違規行為，從而
    原處分機關依道路交通管理處罰條例第53條第1 項及第63條
    第1 項第3 款，裁處受處分人罰鍰5,400 元，並記違規點數
    3 點，核無違誤。本件受處分人之異議為無理由，應予駁回
    。
據上論斷，應依道路交通案件處理辦法第19條，裁定如主文。
中    華    民    國    98    年    11    月    24    日
                            交通法庭  法  官  何怡穎
以上正本證明與原本無異
對於本件裁定如有不服，應於收受送達後5 日內，向本院提出抗
告書狀，敘述抗告之理由，抗告於臺灣高等法院。
中    華    民    國    98    年    11    月    24    日
                                      書記官  鄭梅君


司法院資訊處製作；財團法人民間司法改革基金會備份。
